---
title: "Visualizaciones en R con `ggplot2`"
author: Pablo Aguirre Hörmann
date: "12 de agosto 2020"
output:
  html_document:
    toc: true
    toc_float: true
    highlight: zenburn
    theme: journal
  html_notebook: default
---

```{r setup, include=FALSE}
knitr::opts_chunk$set(echo = TRUE, 
                      warning = FALSE, 
                      error = FALSE, 
                      message = FALSE)
```

# Cargar paquetes

Las demostraciones de este documento utilizan principalmente el paquete `ggplot2` pero también nos apoyaremos en algunas funciones de `dplyr` que veremos en la tercera clase y otros paquetes que permiten aumentar el potencial de las visualizaciones.

```{r}
library(ggplot2)
library(dplyr)
library(ggforce)
library(ggalt)
library(ggfortify)
library(patchwork)
library(GGally)
library(ggpubr)
library(ggridges)
```

# Datos a utilizar

Los datos que utilizaremos (`iris` y `ToothGrowth`) vienen por defecto en `R` por lo que no tendremos que importar nada. Sin embargo, a estos datos les haremos pequeñas modificaciones pero para efectos de este documento simplemente ejecuten el siguiente código (en las clases 3 y 4 veremos más sobre manejo de datos).

```{r}
iris <- iris %>%
  rename(Sepalo.Largo = Sepal.Length,
         Sepalo.Ancho = Sepal.Width, 
         Petalo.Largo = Petal.Length,
         Petalo.Ancho = Petal.Width,
         Especie = Species)

aplicaciones <- ToothGrowth %>% 
  rename(Largo = len,
         Tratamiento = supp,
         Dosis = dose) %>% 
  mutate(
    Dosis = case_when(
      Dosis == 2 ~ 1.5),
    Dosis = as.factor(Dosis))
```

## Gráficos con `iris`

### Gráfico inicial

```{r}
ggplot(data = iris, aes(x = Sepalo.Ancho, y = Sepalo.Largo)) + #gráfico base donde se definen los ejes de nuestro gráfico
  xlab("Ancho de Sépalo (cm)") + #Nombre a mostrar para el eje X
  ylab("Largo de Sépalo (cm)") + #Nombre a mostrar para el eje Y
  geom_point() + #acá definimos que será un gráfico "de puntos" (dispersión)
  theme_minimal() #cambia el fondo del gráfico
```

### Diferenciar puntos según especie

```{r}
ggplot(data = iris, aes(x = Sepalo.Ancho, y = Sepalo.Largo, color = Especie)) + #agregamos un argumento "color" que definira colores distintos para cada valor de "Especie"
  xlab("Ancho de Sépalo (cm)") +
  ylab("Largo de Sépalo (cm)") +
  geom_point() + 
  theme_minimal()
```

### Lineas de tendencia

```{r}
ggplot(data = iris, aes(x = Sepalo.Ancho, y = Sepalo.Largo)) +
  xlab("Ancho de Sépalo (cm)") +
  ylab("Largo de Sépalo (cm)") +
  geom_point(aes(color = Especie)) + 
  geom_smooth(method = "lm") + # crea linea de tendencia representada por una regresión linea (lm = linear model)
  theme_minimal()

ggplot(data = iris, aes(x = Sepalo.Ancho, y = Sepalo.Largo, color = Especie)) + 
  xlab("Ancho de Sépalo (cm)") +
  ylab("Largo de Sépalo (cm)") +
  geom_point() + 
  geom_smooth(method = "lm") + # agregamos una linea de tendencia para cada especie (esto se define en la primera linea)
  theme_minimal()

ggplot(data = iris, aes(x = Sepalo.Ancho, y = Sepalo.Largo, color = Especie)) + 
  xlab("Ancho de Sépalo (cm)") +
  ylab("Largo de Sépalo (cm)") +
  geom_point() + 
  geom_smooth(se = FALSE, method = "lm") + #Acá quitamos el area de define el intervalo de confianza de la linea de tendencia
  theme_minimal()
```

### Facet

```{r}
ggplot(data = iris, aes(x = Sepalo.Ancho, y = Sepalo.Largo, color = Especie)) + 
  xlab("Ancho de Sépalo (cm)") +
  ylab("Largo de Sépalo (cm)") +
  geom_point() + 
  geom_smooth(se = FALSE) +
  facet_wrap(~Especie) + # Separamos el gráfico para cada uno de los valores de la variabla "Especie"
  theme_minimal()

ggplot(data = iris, aes(x = Sepalo.Ancho, y = Sepalo.Largo, color = Especie)) + 
  xlab("Ancho de Sépalo (cm)") +
  ylab("Largo de Sépalo (cm)") +
  geom_point() + 
  geom_smooth(se = FALSE) +
  facet_wrap(~Especie, scale = 'free_y') + # Ajustamos el eje Y para que queden similares
  theme_minimal()
```

### Paquetes complementarios

Algunos paquetes complementarios a `ggplot2` nos permiten aumentar el potencial de estas herramientas. Por ejemplo, la función `facet_zoom` del paquete `ggforce`.

```{r}
library(ggforce)

ggplot(iris, aes(Petalo.Largo, Petalo.Ancho, colour = Especie)) +
  xlab("Ancho de Sépalo (cm)") +
  ylab("Largo de Sépalo (cm)") +  
  geom_point() +
  facet_zoom(x = Especie == "versicolor") +
  theme_bw() # cambié de theme_minimal a theme_bw para destacar
```

Y también hacer gráficos más complejos, en este caso con los paquetes `ggalt` y `ggfortify`. Sobre componentes principales hablaremos más en la clase 8.

```{r}
library(ggalt)
library(ggfortify)

# Calcular componentes principales
df <- iris[c(1, 2, 3, 4)]
pca_mod <- prcomp(df)  # compute principal components

# Data frames con componentes principales
df_pc <- data.frame(pca_mod$x, Especie=iris$Especie)  # dataframe con todos los componentes principales
df_pc_vir <- df_pc %>% filter(Especie == "virginica")  # df para 'virginica'
df_pc_set <- df_pc %>% filter(Especie == "setosa")  # df para 'setosa'
df_pc_ver <- df_pc %>% filter(Especie == "versicolor")  # df para 'versicolor'
 
# Gráfico
ggplot(df_pc, aes(PC1, PC2, col = Especie, shape = Especie)) + #base del gráfico, se definen las variables para los ejes y la variable definirá color y forma
  geom_point(size = 2) +   # gráfica puntos
  labs(title = "Clusters de plantas del género Iris", 
       subtitle = "Utilizando componentes principales (PC1 y PC2) como ejes X e Y",
       caption = "Fuente: Datos 'Iris'") + # Distintas etiquetas (texto) usado en el gráfico
  coord_cartesian(xlim = 1.2 * c(min(df_pc$PC1), max(df_pc$PC1)), 
                  ylim = 1.2 * c(min(df_pc$PC2), max(df_pc$PC2))) +   # ajuste de los ejes X e Y
  geom_encircle(data = df_pc_vir, aes(x = PC1, y = PC2)) +   # dibujar circulos
  geom_encircle(data = df_pc_set, aes(x = PC1, y = PC2)) + 
  geom_encircle(data = df_pc_ver, aes(x = PC1, y = PC2)) + 
  theme_minimal()
```

Por su parte, el paquete `patchwork` nos permite visualizar más de un gráfico de forma sencilla.

```{r}
LP <- ggplot(iris, aes(x = Petalo.Largo, colour = Especie, fill = Especie)) +
  geom_density(alpha = 0.3) +
  geom_vline(aes(xintercept = mean(Petalo.Largo), colour = Especie), linetype = "dashed", color = "grey", size = 1) +
  xlab("Largo de Pétalo (cm)") +  
  ylab("Densidad") +
  theme_minimal() +
  theme(legend.position = "none")

AP <- ggplot(iris, aes(x = Petalo.Ancho, colour = Especie, fill = Especie)) +
  geom_density(alpha = 0.3) +
  geom_vline(aes(xintercept = mean(Petalo.Ancho), colour = Especie), linetype = "dashed", color = "grey", size = 1) +
  xlab("Ancho de Pétalo (cm)") +  
  ylab("Densidad") +
  theme_minimal() +
  theme(legend.position = "none")
  
AS <- ggplot(iris, aes(x = Sepalo.Ancho, colour = Especie, fill = Especie)) +
  geom_density(alpha = 0.3) +
  geom_vline(aes(xintercept = mean(Sepalo.Ancho), colour = Especie), linetype = "dashed", color = "grey", size = 1) +
  xlab("Ancho de Sépalo (cm)") +  
  ylab("Densidad") +
  theme_minimal() +
  theme(legend.position = "none")

LS <- ggplot(iris, aes(x = Sepalo.Largo, colour = Especie, fill = Especie)) +
  geom_density(alpha = 0.3) +
  geom_vline(aes(xintercept = mean(Sepalo.Largo), colour = Especie), linetype = "dashed", color = "grey", size = 1) +
  xlab("Largo de Sépalo (cm)") +  
  ylab("Densidad") +
  theme_minimal() +
  theme(legend.position = "none")

# Plotear todo junto
library(patchwork)
(LP|AP) / (AS|LS)
```

```{r}
BLS <- ggplot(iris, aes(Especie, Sepalo.Largo, fill = Especie)) + 
        geom_boxplot() +
        scale_y_continuous("Largo de Sépalo (cm)", breaks = seq(0, 30, by = 0.5)) +
        theme_minimal() +
        theme(legend.position = "none")

BAS <- ggplot(iris, aes(Especie, Sepalo.Ancho, fill = Especie)) + 
        geom_boxplot() +
        scale_y_continuous("Ancho de Sépalo (cm)", breaks = seq(0, 30, by = 0.5)) +
        theme_minimal() +
        theme(legend.position = "none")

BLP <- ggplot(iris, aes(Especie, Petalo.Largo, fill = Especie)) + 
        geom_boxplot() +
        scale_y_continuous("Largo de Pétalo (cm)", breaks = seq(0, 30, by = 0.5)) +
        theme_minimal() +
        theme(legend.position = "none")
        
BAP <- ggplot(iris, aes(Especie, Petalo.Ancho, fill = Especie)) + 
        geom_boxplot() +
        scale_y_continuous("Ancho de Pétalo (cm)", breaks = seq(0, 30, by = 0.5)) +
        theme_minimal() +
        theme(legend.position = "none")


# Plotear todo junto
(BLS|BAS) / (BLP|BAP)
```


```{r}
library(GGally)

ggpairs(data = iris[1:4],
        title = "Correlaciones entre variables") + 
  theme_minimal()
```

```{r}
library(ggpubr)

ggscatterhist(
  iris, x = "Sepalo.Largo", y = "Sepalo.Ancho",
  xlab = "Largo de Sépalo (cm)",
  ylab = "Ancho de Sépalo (cm)",
  color = "Especie", size = 3, alpha = 0.6,
  margin.params = list(fill = "Especie", color = "black", size = 0.2)
  )
```

```{r}
library(ggridges)

ggplot(iris, aes(x = Sepalo.Largo, y = Especie)) +
  geom_density_ridges(aes(fill = Especie)) + 
  theme_minimal()
```

## Gráficos con `aplicaciones`

A continuación se presentan algunos ejemplos "más académicos" de visualizaciones utlizando los datos `aplicaciones`

```{r}
ggplot(aplicaciones, aes(x = Dosis, y = Largo)) +
  geom_col(aes(color = Tratamiento, fill = Tratamiento), 
           position = position_dodge(), width = 0.8) + 
  theme_minimal()

ggplot(aplicaciones, aes(x = Dosis, y = Largo)) +
  geom_col(aes(color = Tratamiento, fill = Tratamiento), 
           position = position_stack(), width = 0.8) + 
  theme_minimal()
```

```{r}
aplicaciones %>% 
  group_by(Tratamiento, Dosis) %>% 
  summarise(Largo = mean(Largo)) %>% 
  ggplot(aes(x = Dosis, y = Largo, group = Tratamiento)) +
  geom_line(aes(linetype = Tratamiento)) +
  geom_point(aes(shape = Tratamiento)) + 
  theme_minimal()
```

```{r}
aplicaciones %>% 
  group_by(Dosis) %>% 
  summarise(
    sd = sd(Largo, na.rm = TRUE),
    Largo = mean(Largo)) %>% 
  
  ggplot(aes(Dosis, Largo)) +
  geom_line(aes(group = 1)) +
  geom_errorbar(aes(ymin = Largo - sd, ymax = Largo + sd), width = 0.2) +
  geom_point(size = 2) +
  theme_minimal()

aplicaciones %>% 
  group_by(Dosis) %>% 
  summarise(
    sd = sd(Largo, na.rm = TRUE),
    Largo = mean(Largo)) %>% 
  
  ggplot(aes(Dosis, Largo)) +
  geom_bar(stat = "identity", fill = "lightgray", color = "black") +
  geom_errorbar(aes(ymin = Largo, ymax = Largo + sd), width = 0.2) +
  theme_minimal() 
```

```{r}
aplicaciones %>% 
  group_by(Dosis, Tratamiento) %>% 
  summarise(
    sd = sd(Largo, na.rm = TRUE),
    Largo = mean(Largo)) %>% 
  
  ggplot(aes(Dosis, Largo)) +
  geom_line(aes(linetype = Tratamiento, group = Tratamiento)) +
  geom_point() +
  geom_errorbar(
    aes(ymin = Largo - sd, ymax = Largo + sd),
    width = 0.2) +
  theme_minimal()
```